【裁判字號】    89,訴,976
【裁判日期】    920723
【裁判案由】    業務過失致死
【裁判全文】
臺灣臺北地方法院刑事判決                          八十九年度訴字第九七六號
    公  訴  人  臺灣臺北地方法院檢察署檢察官
    被      告  丙○○
                戊○○  男  三.
    選任辯護人  翁美花律師
                張家琦律師
右列被告因業務過失案件，經檢察官提起公訴（八十八年度偵字第一三九九三號）及
移送併辦（八十九年度偵字第一五一四九號），本院判決如左：
    主  文
丙○○、戊○○從事業務之人，因業務上之過失致人於死，各處有期徒刑陸月，如易
科罰金，均以佰元折算壹日。
丙○○、戊○○被訴偽造文書部分均無罪。
    事  實
一、丙○○、戊○○均係臺北市立國泰醫院（下稱國泰醫院）醫生，均為從事醫療業
    務之人。民國八十七年十月二十二日晚上九時二十分許，潘淳金因持續高燒不退
    及嘔吐向國泰醫院求診，經急診室醫師初步給予抗生素治療後，於翌日（二十三
    日）住院，由丙○○主治，戊○○則於十月二十四日中午值班接手負責病患之照
    顧，醫師臨床初步診斷急性腎盂腎炎，按步給予第一線至第三線之抗生素治療，
    並於十月二十二日對病患採尿培養，以期確定尿液中是否存有陽性嗜氧細菌，迨
    至十月二十四日上午十時五十分，尿液結果報告發現病患尿液呈陰性反應，惟此
    時抗生素治療仍未見效，病患已呈敗血性休克狀態，此時，臨床醫師丙○○應考
    慮該病患是否罹患腎膿瘍，立即施以超音波檢查，以明確認定，並予以開刀引流
    ，以防止細菌進入血液中，避免敗血症，且依當時之情形，超音波檢查在病患床
    邊即可執行，並無不能注意之情事，竟疏於注意及此，恪遵醫院內規規定超音波
    檢查時間為每星期一、三、五，致安排該緊急病患潘淳金於十月二十六日做超音
    波檢查。十月二十四日固持續給予病患抗生素治療，惟病患於是日起病況轉壞，
    有血壓降低情形，戊○○本應開始紀錄病人輸入及排出液量，且依當時情形，並
    無不能注意情事，乃延至二十五日病患之病況已急刻惡化，呼吸困難，血壓下降
    ，動脈血氧分有低血氧及代謝性酸中毒等情形，實已進入敗血性休克狀態下，始
    開始記錄病人輸入及排出液量，兩相延誤，終至細菌入侵血液增加，病患多發性
    器官衰竭，於十月二十六日晚上九時二十分許，不治死亡。
二、案經潘淳金之女壬○○訴由臺灣臺北地方法院檢察署檢察官偵查起訴。
    理  由
壹、有罪部分：
一、訊據被告丙○○、戊○○均矢口否認有右揭犯行，均辯稱無論腎盂腎炎或腎膿瘍
    均會引發敗血性休克，而敗血症乃係由於細菌的感染，臨床上都是以遵照醫學規
    則循序使用第一線至第三線抗生素，並給予輸液及升壓劑治療，然敗血症休克，
    雖經足夠的輸液急救，血壓仍偏低，且伴隨有灌注量不足或器官能異常的現象，
    其敗血症死亡率為百分之八十至九十，即使採用適當的抗菌藥物治療並加強護理
    ，許多病人仍死於敗血性休克，故無論有無照超音波有無紀錄輸入及排出液量都
    會導致死亡的結果云云。
二、經查：
    （一）按「反覆寒顫是典型化膿性細菌感染」，且「間歇熱之循環週期特點是體
          溫每天都會降到正常，這種熱又稱為消耗熱或敗血性熱」，伴隨膿瘍之間
          歇熱敗血症會產生寒顫；「無併發症之腎盂腎炎通常只發燒五至七天，超
          過者，則應懷疑有腎內或腎外之阻塞或膿瘍」、「腎周膿瘍通常源自於腎
          盂腎炎。最主要之徵狀即發燒、寒顫以及單側之肋骨脊椎間之疼痛」、「
          腎周和腎之膿瘍並不尋常：腎周和腎之膿瘍出現時，和肝臟之膿瘍及脾臟
          之膿有不同致痛原理。現在大於百分之七十五之腎周和腎之膿瘍從尿徑感
          染開始出現。感染隨著膀胱到腎臟，首先發生腎盂腎炎。細菌可能直接從
          延髓到皮質地侵入腎臟實質。腎臟裡面之局部之血管通道也可能幫助生物
          之傳送。在實質裡面之膿瘍繼續發展可能進入腎周內」；「腎周圍或腎膿
          瘍之症狀呈現是顯而易見之。一般會有腰部以及腹部之疼痛。至少有百分
          之五十之病人會發燒。當一個病患有腎盂腎炎之症狀和徵候，而且在發燒
          四或五天後，預計應該已經退燒，但病患仍持續發燒時，則應該認真地考
          慮有無腎周圍或腎之膿瘍」，腎盂腎炎病人會長期發燒之情形遠較腎周膿
          瘍病人少見；「急性之腎孟腎炎之症狀通常在幾個小時期間或一天快速地
          發展，包括體溫攝氏三十九點四（華氏一０三度）、寒顫、反胃、嘔吐和
          腹瀉。在一些急性腎盂腎炎病人中，會出現革蘭氏陰性血症之顯著癥候和
          症狀。除腎乳突狀壞死、膿瘍形成或尿道阻塞之病人之外，急性之腎盂腎
          炎之徵兆通常在四十八到七十二小時內會對治療有反應」、「如果病人（
          腎盂腎炎病人）在七十二小時內未對治療產生反應或是復發，則應該評斷
          有未被識出之化膿點」，被告等與告訴人壬○○於本院審理中迭引用之內
          科學權威著作哈里遜內科學（PRINCIPLES OF INTERNAL  MEDICINE）一書
          第十二版第一二六頁、第一二七頁、第一二八頁、第一二九頁、第五一七
          頁、第十四版第七九五頁、第七九六頁、第十五版第八三三頁、第八三四
          頁可資參照。
    （二）病患潘淳金於十月二十二日至國泰醫院就診之急診護理評估表指出「病人
          自五天前發燒、寒顫、現在發燒」，立即被診斷為急性腎盂腎炎，直到十
          月二十五日上午九時潘淳金仍會「發燒」（攝氏三十八點八度），此有急
          診護理評估表、急診病歷、病歷專用紙第九頁附卷可稽，則被告等依專業
          應即懷疑潘淳金陷於伴隨膿瘍之間歇熱、敗血性熱，已出現化膿性細菌感
          染之症狀。又潘淳金於十月二十二日之急診護理評估表指出反覆發高燒、
          寒顫超過一星期，持續不退，右後背拍擊疼痛「flacnk pain」（腰痛）
          ，十月二十三日護理紀錄指出「噁心」，十月二十四日下午二時十分許潘
          淳金主訴「嘔吐」，自十月二十四日晚上七時到死亡為止，均未再度進食
          ，十月二十五日下午四時許，潘淳金仍主訴「back pain」（背痛），有
          上開病歷可參，足徵潘淳金之腎盂腎炎之病情並未有效治療。再者，潘淳
          金於十月二十一日即在西園醫院正式診斷為急性腎盂腎炎，並接受抗生素
          治療，於十月二十二日經國泰醫院再次診斷為急性腎盂腎炎，經治療後，
          已累積持續長期發燒超過七日，寒顫、腰痛、噁心、嘔吐、腹瀉，經七十
          二小時未對治療產生反應，病情一再復發，則從十月二十一日接受抗生素
          治療起算七十二小時，被告等即應立即評斷療效為失敗，進而判斷有無腎
          膿瘍或腰肌膿瘍甚至肝膿瘍及急性膽囊炎之可能性，並注意潘淳金於十月
          二十四日上午所呈現顯著敗血症癥候和症狀。
    （三）次按腎臟超音波為研判腎臟病變情況之重要方法，「對於引起發燒之膿瘍
          之診斷方式：超音波檢查、電腦斷層掃描（ＣＴ）、核磁共振（ＭＲＩ）
          很容易探查和確定膿瘍位置」、「對於引起發燒之腎臟感染之診斷方式：
          局部腎盂腎炎偶爾可引起長期發熱。超音波檢查與ＣＴ掃描結合能十分可
          靠地探查出阻塞和膿瘍」、「不明原因發熱之診斷過程：超音波檢查：波
          立波對診斷腹部、腎臟腹膜後或骨盆腔實質性病變是一項簡單有用之診斷
          技術。電腦斷層掃描：ＣＴ掃描探查膈下、腹部和骨腔膿瘍非常有用，是
          檢查後腹膜腔病變最有效之方法」、「對於腹內和腎膿瘍之診斷方式：非
          侵入性檢查能幫助診斷膿瘍。超音波診斷不僅能確定膿瘍之部位，而且還
          能確定膿瘍之大小以及多個膿瘍或多腔性膿瘍之存在。ＣＴ（電腦斷層）
          攝影常認為是診斷膿瘍最敏感之方法，特別是腦膿瘍和腹腔膿瘍，包括腹
          膜後膿瘍」、「最實用之非創傷性診斷技術是超音波和ＣＴ檢查。超音波
          診斷準確率約百分之八十，在探查右上腹、腹膜後和骨盆腔膿瘍時準確率
          更高」、「超音波檢查常可發現膿瘍，但沒有ＣＴ可靠。ＣＴ之陽性率幾
          乎為百分之百」、「腎膿瘍：超音波和ＣＴ檢查常常能證實膿瘍為一液性
          病灶」、「有很多種掃描之程序對於腹內之膿瘍之診斷是非常地有幫助。
          腹部電腦斷層Ｘ光照相用量很大，然而超音波掃瞄對右上象限，腎臟和骨
          盆特別地有用」、「對於腹內和腎膿瘍之診斷方式：腎臟之超音波掃描和
          腹部之ＣＴ掃描是最有用之診斷方式」及「源自尿路感染之嚴重敗血症病
          人，超音波掃描或電腦斷層攝影應該用來排除輸尿管阻塞、腎周之膿瘍和
          腎之膿瘍」，上開哈里遜內科學（PRINCIPLES OF INTERNAL  MEDICINE
          ）第十二版第一二八頁、第一三二頁、第五一四頁、第五一六頁至第五一
          八頁，第十四版第七九四頁、第七九六頁、第七七九頁，第十五版第八三
          一頁、第八三四頁、第八０三頁亦可參照。
    （四）潘淳金自十月二十一日起經診斷為腎盂腎炎，被告等於十月二十二日至十
          月二十五日間持續使用腎毒性抗生素，惟潘淳金之病情持續惡化，高燒不
          退，反覆陳述排尿少，呼吸困難，無法進食，嘔吐不止，血壓持續降低，
          腎灌注不足等，潘淳金已為一腎功能不全之患者，應立即作腎臟超音波檢
          查。而作腎臟超音波檢查為研判腎臟病變情況之重要方法，原本於十月二
          十三日已安排潘淳金做腎臟超音波掃瞄檢查，然於十月二十四日被告林靜
          皓則取消是項檢查，有病歷醫囑單在卷可稽，被告丙○○於八十九年七月
          四日之偵查中尚供陳：「如果沒照超音波會導致無法判斷它是腎炎或腎膿
          瘍」一詞，並於十月二十六日說明會中曾述及：依醫院之規定，作腎超音
          波之時間，除特殊情形時可隨時作檢查外，固定為每星期一、三、五等語
          ，業據告訴人壬○○、證人子○○、辛○○即潘淳金之親友證稱明確。是
          被告丙○○既知悉此理，卻在潘淳金自十月二十二日已呈現引起發燒之腎
          臟感染之症狀，迄潘淳金死亡，始終未緊急以超音波為潘淳金檢查腎臟病
          變，甚至取消原訂之腎臟超音波檢查，因而未及掌握潘淳金病情之發展，
          進而引發敗血症，被告丙○○顯有應注意而未予注意之過失。
    （五）又按「敗血症、敗血性休克之治療方式：小便輸出應該被保持在每小時三
          十毫升以上；如果需要，則可使用利尿劑，例如furosemide」、「在成人
          呼吸宭迫症侯群之情形下：應該嚴密地追蹤心智之狀態和小便輸出量」、
          「治療休克之目的：維持最易遭受損害之器官之血流量如腎臟、肝臟、肺
          及中樞神經系統。可用每小時尿量作為腎血流灌注之粗略判斷指標」、「
          所有機械通氣之病人除持續用心電圖監測外，還應經常觀測生命指徵、血
          電解質、尿量和出入水量。還應密切注意患者精神和神經狀況、呼吸道分
          泌物及皮膚黏膜之完整性。呼吸器各項參數和氣管套囊壓力也應經常測量
          。為估計肺泡通氣和動脈血氧之情形，動脈血ＰＨ、ＰＣＯ２、ＰＯ２也
          應定期檢查。在某些病人呼吸尚不穩定或準備撒離呼吸器時，進行持續脈
          衝式血氧測量昃一個時常發之但非不變之臨床特徵」，上開哈里遜內科學
          （PRINCIPLES OF INTERNAL  MEDICINE）第十二版第二三五頁、第一一二
          六頁，第十四版第七七九頁、第一四八六頁，第十五版第八０三頁、一五
          四一頁可參。
    （六）潘淳金於急診時即已向國泰醫院護士陳述尿量很少，十月二十三日護理紀
          錄亦有記載「解尿不適存」、「解尿有灼熱感」，十月二十四日呈現敗血
          症症狀、低血壓、休克，十月二十五日凌晨零點併發成人呼吸窘迫症侯群
          ，有病歷在卷足稽，被告戊○○身為值班醫師，即有記載尿量之義務，且
          依潘淳金腎灌注不足之病情，即有嚴重急性腎衰竭之可能，但被告戊○○
          卻延誤至十月二十六日凌晨零點時才有記錄尿量之數據出現，無視於液體
          輸入、輸出量之重性，直到十月二十五日下午四時仍不考慮採用以每小時
          為記錄單位之小便輸記錄，而終在十月二十六日凌晨零時一舉記錄共八個
          小時之小便輸出量，顯有過失。
    （七）腎盂腎炎、腎膿瘍在醫學上屬常見之病症，並非新型、難治，死亡率亦低
          ，本件病患潘淳金於西園醫院、國泰醫院就診時，經醫師診斷均為腎盂腎
          炎，惟潘淳金卻於數日後卻因敗血性休克死亡，有死亡證明書一紙在卷可
          稽，由潘淳金罹患腎盂腎炎迄敗血症出現之醫療過程中，潘淳金持續有高
          燒不退、寒顫、腰痛、噁心、嘔吐、解尿不適等狀況，被告丙○○為主治
          醫師，明知使用抗生素後潘淳金之病況毫無改善持續惡化，臨床醫師實需
          考慮有腎膿瘍或腰肌膿瘍甚至肝膿瘍及急性膽囊炎之可能性，國泰醫院常
          規超音波檢查時間為星期一、三、五，但病人病況危急，實應安排緊急腹
          部超音波甚至電腦斷層檢查，以排除外科急症之可能性，超音波檢查在病
          患床邊便可執行，被告丙○○沒有安排此項檢查，實有過失。又被告陳孟
          良為值班醫師，病患潘淳金自十月二十四日起開始病況轉壞，有血壓降低
          情形，實應開始記錄病人輸入及排出液量，惟直到二十五日病況急劇惡化
          ，呼吸困難、血壓持續下降、動脈血氧分析有低血氧及代謝性酸中毒情形
          ，實已進入敗血性休克狀態，此時才開始記錄病人輸入及排出液量，被告
          戊○○亦有過失，行政院醫事審議委員會鑑定報告亦同此認定。而潘淳金
          因被告等之上開過失，導致無法即時更換治療方式，終至敗血性休克死亡
          ，被告等過失與潘淳金之死亡間顯有因果關係，亦堪予認定。至於本院審
          理中被告等聲請臺大醫院就本件相關疑點說明，經該院函覆「被告兩人在
          考慮疾病的診斷時尚未達到盡善善美，想出所有的可能性，進而做超音波
          檢查。然而被告等從最基本且常見的急性腎盂腎炎著手開始治療，等四或
          五天若無效再安排超音波，且事實上該本已安排十月二十六日做超音波檢
          查，可惜病人最後因病況變差，未做進一步檢查。被告兩人的做法不能謂
          之有錯，其後敗血性休克及急救之處理亦無法判斷有醫療疏失之嫌」等語
          ，有臺大醫院函附卷可參，惟潘淳金於至國泰醫院就診前已至西園醫院就
          診過，並且經過抗生素之治療仍持續發燒，有急診護理評估表上記載已經
          發燒五天，至西園處理，現仍發燒之記錄可參，此時被告丙○○對抗生素
          治療無效情形應已知悉，臨床上即應懷疑有腎膿腸之可能，且可以超音波
          加以檢查，卻堅持從最基本之病況著手治療，不做緊急處理，實難認其做
          法係「不能謂之有錯」，又十月二十二日起，被害人及家屬已一再反映被
          害人排尿問題，護理紀錄上亦有上開記錄，惟被告戊○○卻遲至十月二十
          五日潘淳金已進入敗血性休克，始開始記錄病人輸入及排出液量，致遲誤
          於十月二十六日始決定進行腹膜透析治療，終至潘淳金多發性器官衰竭死
          亡，被告戊○○亦難認無過失，是故就臺大醫院上開函文內容本院並未加
          以採認，附此敘明。綜上所述，本件事證明確，被告等犯行均洵堪認定，
          應依法論科。
三、按被告等均係從事醫療業務之人，其因業務上之過失致病患潘淳金死亡，核均係
    犯刑法第二百七十六條第二項之業務過失致人於死罪。爰審酌被告等疏未注意適
    時為超音波檢查及輸入、排出液量記錄，終而造成潘淳金死亡之結果，犯後猶執
    詞否認前開過失，及其過失之程度、對被害人所生之危害，與被害人家屬未達成
    和解等一切情狀，量處如主文所示之刑，以示懲儆。又被告行為後，刑法第四十
    一條業已修正，並於九十年一月十日經總統公布，於九十年一月十二日生效，茲
    比較新舊法文修正之結果，其中原舊法第四十一條「犯最重本刑為三年以下有期
    徒刑以下刑之罪，而受六月以下有期徒刑或拘役之宣告，因身體、教育、職業或
    家庭之關係，執行顯有困難，得以一元以上三元以下折算一日，易科罰金」之規
    定，已經修正之新法擴大得易科罰金之範圍，凡「所犯最重本刑為五年以下有期
    徒刑之罪」，符合前開與舊法相同之其他要件下，即得易科罰金。本件被告所犯
    刑法第二百七十六條第二項之業務過失致人於死罪，為最重本刑五年以下有期徒
    刑之罪，適用新法得易科罰金，對被告等而言，自較有利，爰依刑法第二條第一
    項前段之規定，適用裁判時新修正刑法第四十一條第一項之規定為易科罰金之諭
    知。
貳、無罪部分：（即檢察官追加起訴部分）
一、公訴意旨略以：被告丙○○、戊○○明知在醫療過程有過失，惟為掩飾渠等之罪
    責，於八十七年十月二十六日晚上十時許，在住院病房急診室旁之會議室召開醫
    療過程說明會，並向潘淳金之家屬稱彼等實施醫療過程並無過失，然潘淳金之家
    屬就彼等說明之內容認為有待斟酌，故向國泰醫院要求提供病歷供參考，惟遭醫
    院方面斷然拒絕，嗣經協調始達成共識，於會後雙方共同將潘淳金之病歷，彌封
    於國泰醫院提供之牛皮紙袋中，並於紙袋正面記載：「五十二頁病歷（封底面不
    計、未含空白頁六頁及檢查單）」，再由在場人士中之寅○○、乙○○、癸○○
    、林掙皓、庚○○、壬○○、甲○○、戊○○在彌封之處簽名，末由寅○○以透
    明膠帶黏貼於彌封處，以防止開拆毀損。潘淳金之女壬○○認已達保全證據之目
    的故而離去。被告丙○○、陳孟為掩飾彼等過失致人於死之刑責，竟共同隱匿原
    來之病歷資料，基於共同犯意之聯絡，在國泰醫院內另行製作不實之病歷表一份
    （不實內容詳如附表所示），致生損害於醫療過程內容、國泰醫院及醫事主管機
    關管理病歷之正確性，以及死者與其繼承人之權益。嗣後壬○○認其母潘淳金之
    死亡，確係被告等二人業務過失所致，而提出告訴，承辦檢察官隨即函國泰醫院
    調取上揭病歷，國泰醫院於八十七年十二月九日以（８７）管歷字第八四七號函
    覆：檢送病患潘淳金所有病歷正本共計四十六張（含空白底頁，檢驗報告），迨
    至八十八年一月二十六日，壬○○出庭應訊，始發現上情，因認被告涉犯刑法第
    二百十六條、第二百十五條之罪嫌等語。
二、按犯罪事實應依證據認定之，無證據不得推定其犯罪事實，又不能證明被告犯罪
    者，應諭知無罪之判決，刑事訴訟法第一百五十四條、第三百零一條第一項分別
    定有明文。本件公訴人認被告等二人涉犯行使業務上登載不實文書罪嫌，無非係
    以告訴人壬○○之指訴、證人乙○○等人之證詞，及彌封病歷原封牛皮紙袋照片
    上記載之頁數與國泰醫院函送檢察官之病歷頁數不符，暨病歷記載與告訴人壬○○八十七年十月二十六日晚上於被告等二人對家屬解說治療過程之手稿不符等為
    據，惟訊據被告等二人均堅詞否認有右揭犯行，辯稱彌封之病歷係由國泰醫院病
    歷室保管，後由病歷室人員拆封並逕送檢察官，期間被告等二人均未接觸該病歷
    ，亦無加以竄改等語。
三、經查：被告等二人於八十七年十月二十六日晚上病患潘淳金死亡後，向家屬說明
    治療情形，並由壬○○手寫記錄，被告等二人在該手稿上蓋章，之後並由家屬與
    國泰醫院協議將潘淳金之病歷彌封，故由在場人潘淳金之友人寅○○點數病歷張
    數後放入牛皮紙袋內再彌封，並由被告之家屬、朋友即告訴人壬○○、乙○○等
    人及被告等二人在彌封處簽名，交由國泰醫院病歷室保管等情，為被告等二人供
    承在卷，且經告訴人壬○○、證人乙○○即壬○○友人、癸○○即潘淳金之子、
    寅○○即潘淳金之友人、甲○○即國泰醫院社工、庚○○即國泰醫院醫師證述明
    確、並有手稿一份、病歷彌封公文袋照片三紙在卷可稽。又病歷彌封後因告訴人
    壬○○提出告訴，故臺灣臺北地方法院檢察署檢察官遂函請國泰醫院檢送潘淳金
    病歷，惟潘淳金之病歷送至檢察官處時已開封一節，亦為被告等二人所是認，惟
    被告等二人有無將病歷內容竄改，仍有加以審究之必要：
    （一）本院觀之告訴人壬○○於八十七年十月二十六日晚間被告等二人說明治療
          過程時所記錄之手稿內容字跡潦草，多為片段字句，足見當時記錄之匆忙
          ，告訴人壬○○之上開記錄是否有誤聽、誤記之情形，已有疑問，又上開
          手稿雖經被告等二人蓋章於上，惟被告等二人於當時經病患家屬要求立即
          說明病情，現場除被告等二人及庚○○、甲○○外，餘為病患家屬，且人
          數多達十餘人，解說過程中並有病患家屬打斷詢問、發言，此均經證人林
          學銘等人證述在卷，則被告等二人當時心情之緊張可想而知，縱使證人林
          學銘等人均證稱被告等二人係拿著病歷解說等詞，惟被告等二人解說時已
          無法排除有口誤之情形，且被告等二人於手稿蓋章係於說明、記錄完畢之
          後，若該手稿內容記載有誤，被告等二人是否能僅憑記憶即時更正亦非無
          疑，故尚難僅以手稿內容與病歷記載不符即遽認被告等二人竄改病歷內容
          。
    （二）況公訴人起訴認病歷內容竄改部分，其中編號一、十五部分，日期誤載此
          種情形與文書記載通常可能發生之錯誤相仿，並非即可推認係被告重謄病
          歷之誤。再者，編號五、七、八部分，手稿上僅記載「ＳＩＲ擔心－感染
          最怕敗血性休克」、「多重器官衰竭」、「急性腎衰竭」等語，因記載意
          義不明確，被告等二人解說時是否如告訴人所稱之意義亦無從得知。又編
          號二、三、四、十三、十四部分，因巡房日期、ＣＲＰ檢驗日期、以耳測
          聽診時間、接洗腎機及急救時間或收縮壓，此均無法排除被告等二人口誤
          或告訴人壬○○耳誤之可能。而編號六、九、十、十一、十二部分，有關
          尿液記錄時間、昇壓劑使用之之方式、抗生素、利尿劑使用時間，手稿上
          記載為被告戊○○醫囑時間，與護理人員實際申領、用藥時間自不相同，
          則病歷上記載護理人員之施打時間，亦非即有不符之處。
    （三）再者，本院綜觀國泰醫院檢送之病歷內容除被告等二人記錄、簽名外，諸
          如醫囑單部分，被告簽名旁邊尚有護理人員、檢驗人員之簽名，且該病歷
          逐日油墨、字跡均不相同，若被告等要加以竄改，尚要經過十數人加以配
          合，其他醫護人員是否願意誠屬不易，況證人丁○○、丑○○、己○○即
          照料病患潘淳金之護理人員亦均到庭證稱伊未重新謄寫護理紀錄等語（見
          本院九十二年四月二日訊問筆錄）。至於公訴人雖主張病歷彌封公文袋封
          面記載之頁數與事後檢送檢察官之病歷頁數不符，而觀之國泰醫院移送檢
          察官病歷資料中亦確有列印日期為八十七年十月二十六日以後之檢驗報告
          ，然而，上開檢驗報告檢查日期均在十月二十六日以前，公訴人亦未質疑
          檢驗內容不實，則縱國泰醫院人員有開拆病歷後加以黏貼於病歷之情形，
          因實際有進行上開檢驗，當非登載不實，是公訴人僅以病歷頁數或病歷遭
          開封而認被告等二人即有竄改病歷行使業務登載不實罪嫌，均屬率斷。
四、綜上所述，本件公訴人主張被告等二人有竄改病歷內容之行使業務上登載不實文
    書罪嫌，惟本院綜觀全卷證資料，並無證據足資證明被告等二人有公訴人所指之
    上開犯行，不能證明被告等二人此部分犯行，自應就此部分為被告等二人無罪之
    諭知。
五、移送併辦（八十九年度偵字第一五一四九號）即告訴人壬○○告訴被告等二人偽
    造病歷部分，與本件為同一事實，本院自得予以審酌，併此敘明。
據上論斷，應依刑事訴訟法第二百九十九條第一項前段、第三百零一條第一項，刑法
第二條第一項前段、第二百七十六第二項、第四十一條第一項，罰金罰鍰提高標準條
例第一條前段、第二條，判決如主文。
本案經檢察官黃玉婷到庭執行職務
中      華      民      國    九十二    年    七      月    二十三      日
                                      臺灣臺北地方法院刑事第八庭
                                          法  官  鄭  佾  瑩
附表：
編號一、病歷第十頁被告戊○○三次巡房日期均誤載為八十七年十一月二十五日、八
        十七年十一月二十六日、八十七年十一月二十六日。
編號二、壬○○手稿記載被告丙○○巡房時間為早上八點，病歷記載巡房時間為上午
        十一時十分。
編號三、壬○○手稿記載被害人ＣＲＰ指數為十九，檢驗日期為十月二十二日晚上，
        而病歷記載的檢驗日期為十月二十四日，無檢驗師之簽章。
編號四、壬○○手稿記載十月二十五日早上十時被害人反應氣喘病史，並陳述呼吸困
        難，被告戊○○以耳測聽診，斷定非哮喘，病歷記載之時間為早上六時三十
        分。
編號五、壬○○手稿記載被告戊○○擔心被害人感染敗血性休克的時間為十月二十五
        日上午，病歷記載十月二十五日上午僅懷疑被害人為急性腎盂腎炎，十月二
        十五下午四時始懷疑被害人有敗血性休克。
編號六、壬○○手稿記載與病歷記載之Dopamin（昇壓劑）的使用方式不符。
編號七、壬○○手稿記載被告戊○○於十月二十五日下午之診斷為多重器官衰竭，病
        歷記載被告戊○○未曾予以被害人多重器官衰竭之診斷。
編號八、壬○○手稿記載被告戊○○於十月二十五日下午之診斷為急性腎衰竭，病歷
        記載被告戊○○於十月二十六日早上四時仍僅止於「懷疑」有急性腎衰竭。
編號九、壬○○手稿記載被告戊○○於十月二十五日下午即已知悉被害人小便尿減少
        ，病歷記載被告戊○○於十月二十五日下午四時始囑咐醫護人員記錄尿液之
        輸出量，至十月二十六日零時才有輸出量的記錄。
編號十、壬○○手稿記載與病歷記載之第三代抗生素Epocilin的使用時間不符。
編號十一、壬○○手稿記載與病歷記載之Lasix（利尿劑）的使用時間不符。
編號十二、壬○○手稿記載與病歷記載之Burinex（更強利尿劑）的使用時間不符。
編號十三、壬○○手稿記載被害人接洗腎機之時間為十月二十六日早上七時二十分，
          不久即開始急救，病歷記載被害人開始洗腎之時間為早上八時二十分，隨
          即於八時三十分開始急救。
編號十四、壬○○手稿記載被害人接洗腎機、開始急救之收縮壓為六十七，病歷未記
          載。
編號十五、病歷記載被告戊○○八十七年十月二十六日九時三十分以下之三次巡房日
          期均誤載為八十七年十月二十七日，而後再將數字「七」經筆繪為數字「
          六」。
右正本證明與原本無異。
如不服本判決，應於判決送達後十日內向本院提出上訴狀(應抄附繕本)。告訴人
或被害人如對於本判決不服者，應具備理由請求檢察官上訴，其上訴期間之計算
係以檢察官收受判決正本之日期為準。
                                          書記官  何  適  熹
中      華      民      國      九十二     年    八      月    二十六    日
附錄本案論罪科刑法條全文：
刑法第二百七十六條：
因過失致人於死者，處二年以下有期徒刑、拘役或二千元以下罰金。
從事業務之人，因業務上之過失犯前項之罪者，處五年以下有期徒刑或拘役，得併科
三千元以下罰金。


司法院資訊處製作；財團法人民間司法改革基金會備份。
